臺灣高等法院臺中分院刑事判決　　　　　　民國九十一年度上訴字第一五０九號
　　　上　訴　人
　　　即　被　告　乙○○
　　　指定辯護人　本院公設辯護人　丁○○
右上訴人因偽造有價證券案件，不服臺灣臺中地方法院中華民國九十一年八月十五日
第一審判決（民國九十一年度訴字第一一五九號，起訴案號：臺灣臺中地方法院檢察
署民國九十一年度偵字第五五八四號），提起上訴，本院判決如左：
    主 　 文
原判決撤銷。
乙○○連續意圖供行使之用，而偽造有價證券，處有期徒刑貳年。如附表編號一號所
示本票上偽造「丙○○」為共同發票人部分、附表編號二號所示本票上偽造「丙○○
」及「吳廖阿鑾」為共同發票人部分、附表編號三號所示本票上偽造「吳廖阿鑾」為
共同發票人部分，均沒收。
　　事 　 實
一、乙○○於民國（下同）八十八年一月間向岡建企業股份有限公司（下稱岡建公司
    ）承租鋼管，並交付支票三紙（金額計約新臺幣〔下同〕二十餘萬元，均有兌現
    ）予岡建公司承辦人員戊○○用以給付租金，惟因戊○○事先要求乙○○尚須交
    付本票及尋找保證人，乙○○竟基於意圖供行使之用，而偽造有價證券之概括犯
    意，先於八十八年一月十一日下午三、四時許，在臺中縣大雅鄉○○路一八八之
    三號岡建公司之辦公室內，未經其前妻丙○○（與乙○○於八十三年間已離婚）
    之同意及授權，擅自偽簽丙○○之姓名於如附表編號一號所示之本票發票人欄上
    ，而偽造丙○○為共同發票人之如附表編號一號所示之本票一紙，並當場將該本
    票交予戊○○供作擔保。嗣因乙○○尚有部分租金未如期給付岡建公司，且部分
    鋼管尚未交還岡建公司，仍須計算租金，乙○○為擔保將來確實給付款項，又於
    八十九年三月三日下午三、四時許，在臺中市○○路澄清醫院附近之盧森堡工地
    ，未經丙○○及乙○○之母親吳廖阿鑾之同意及授權，擅自偽簽丙○○及吳廖阿
    鑾之姓名於如附表編號二號所示之本票發票人欄上，而偽造丙○○及吳廖阿鑾為
    共同發票人之如附表編號二號所示之本票一紙，並當場將該本票交予戊○○供作
    擔保。繼於九十年一月二十九日下午三、四許，在臺中市楓樹里樂田巷八號其住
    處內，又未經吳廖阿鑾之同意及授權，擅自偽簽吳廖阿鑾之姓名於如附表編號三
號所示之本票發票人欄上，而偽造吳廖阿鑾為共同發票人之如附表編號三號所示
    之本票一紙，並當場將該本票交予戊○○供作擔保。俟因乙○○未依約給付款項
    予岡建公司，岡建公司乃於九十年五月間，持如附表編號二號所示之本票一紙向
    原法院聲請本票裁定，經原法院於九十年五月二十八日以九十年度票字第五九五
    九號裁定准予強制執行。旋岡建公司持上開裁定向臺灣彰化地方法院聲請強制執
    行，經該院以九十年度執字第七一四七號事件強制執行查封丙○○所有房屋時，
    丙○○始知上情。
二、案經丙○○訴由臺灣彰化地方法院檢察署檢察官呈請臺灣高等法院臺中分院檢察
    署核轉臺灣臺中地方法院檢察署檢察官偵查起訴。
　　理　  由
一、訊據上訴人即被告（下稱被告）乙○○對於右揭事實，除其偽造如附表編號三號
    所示本票之地點外，餘均坦承不諱，辯稱：如附表編號三號所示之本票，係在臺
    中市澄清醫院附近之工地偽造後，當場交予戊○○，並非在伊家中為之，又該二
    共同發票人係戊○○叫伊填寫云云。惟查右揭事實，已據被告於偵查中坦承不諱
    ，核與告訴人丙○○於原審偵審時所為之指訴、證人吳廖阿鑾於原審偵審及證人
    葉平上於原審審理中所為之證述情節相符，並經證人戊○○於原審偵審及本院審
    理時證述：如附表所示之三張本票發票欄上丙○○、吳廖阿鑾之姓名均係被告簽
    寫後，當場交予伊，伊不知該二共同發票人有無同意，亦未命被告填寫該二共同
    發票人等語相吻合。此外，復有原法院九十年度票字第五九五九號民事裁定、臺
    灣彰化地方法院民事執行處囑託查封登記函、債權憑證、租賃合約書各一份、如
    附表編號一至三號所示之本票影本各一紙、出貨單四份、回收單六份及出租應收
    款單一份在卷可稽，足證被告自白其分別偽簽丙○○、吳廖阿鑾二人姓名於如附
    表所示三紙本票發票人欄上等情，確與事實相符。至證人戊○○雖於原審審理中
    另證稱：如附表編號二號所示之本票，被告應係在位於臺中市○○路之一品工地
    簽發，有證人江春茂可證云云。惟經原審隔離訊問證人戊○○及江春茂結果，渠
    二人對於被告係如何在一品工地簽發本票之經過，所證情節出入甚鉅。反觀被告
    及證人葉平上，同樣經原審隔離訊問結果，則對於被告係如何於上開盧森堡工地
    簽發如附表編號二號所示之本票情節相符，是被告所供：簽發如附表編號二號所
    示本票之地點，為盧森堡工地乙節，應可採信。再如附表編號三號所示之本票，
    確係被告在其臺中市楓樹里樂田巷八號住處內偽造後，當場交予戊○○乙節，已
    經被告於偵查中供稱：「九十八萬元是在他們公司（即岡建公司）寫的，五十萬
    元是在工地（澄清醫院後面的民宅），四十萬元在我家中寫的」等語在卷，核與
    證人戊○○於原審審理中結證情節相符，堪以認定，被告於原審審理中改稱：如
    附表編號三號所示本票，係在臺中市澄清醫院附近之工地偽造，以及在本院所辯
    該二共同發票人係戊○○叫伊填寫云云，尚非可採。綜上所述，本件事證明確，
    被告犯行堪予認定。
二、按本票乃表彰財產權之證券，行使或處分本票上所表彰之權利，以本票之占有為
    必要，其本身並具價格（金額）之標示，係屬刑法第二百零一條第一項所規定之
    有價證券；再按刑法第二百零一條第一項所稱之「偽造」，係指無權簽發而冒用
    他人名義簽發而言；又署押為構成有價證券之一部，如於有價證券上偽造署押，
    即吸收於偽造有價證券行為之內，不另構成偽造署押罪名，最高法院二十六年上
    字第一三六二號著有判例可資參照。核被告所為，係犯刑法第二百零一條第一項
    之偽造有價證券罪。其偽造丙○○、吳廖阿鑾署押之行為係偽造有價證券行為之
  部分行為，而其行使偽造有價證券之低度行為，復為偽造有價證券之高度行為所
    吸收，均不另論罪。又刑法上之連續犯，雖不必時間緊接，亦不以犯罪手段相同
    為限，惟必須其多次犯罪行為自始均在一個預定犯罪計劃以內，出於主觀上始終
    同一之犯意，方可成立（最高法院八十四年度臺上字第三四八九號判決意旨參照
    ）。查被告前後三次偽造有價證券犯行，時間雖尚非屬緊接，惟其既均係基於向
    岡建公司承租鋼管事宜，而為向岡建公司保證將來確實付款，始以相同手法，觸
    犯構成犯罪要件相同之罪名，則其先後三次犯罪行為，顯係自始均在其一個預定
    犯罪計劃以內，係屬基於概括之犯意反覆為之，為連續犯，應依刑法第五十六條
    之規定以一罪論，並加重其刑。又與國家或社會同時被害之個人，仍不失為因犯
    罪而直接被害之人，本票乃有價證券之一種，執有本票者，得行使其票面記載之
    權利，偽造本票不能兌現，固為破壞社會交易之信用，有害社會法益，但同時亦
    侵害執票人之權利，不能謂於個人法益未受損害。是被告所偽造如附表編號二號
    所示之本票一張，既係同時同地接續偽簽丙○○及吳廖阿鑾之姓名於該紙本票發
    票人欄上，而有二位不同之被害人，侵害二個不同之個人法益，則其此部分之所
    為，即係屬以一行為觸犯數罪名，為想像競合犯（最高法院七十九年度臺上字第
    二七八六號、八十六年度臺上字第四四七八號判決意旨參照），應依刑法第五十
    五條之規定，從一重處斷。再查，被告未經丙○○及吳廖阿鑾同意、授權，擅自
    在上述本票上偽簽丙○○及吳廖阿鑾姓名，使渠二人與被告同為發票人之行為，
    固屬不是，然被告向岡建公司承租鋼管時，確有交付三張支票計二十餘萬元以給
    付租金，並均有兌現，惟因岡建公司業務承辦人員戊○○事先要求尚須有擔保，
    始偽造如附表編號一號所示之本票，其後因被告尚有部分租金未清償，且因被告
    仍有部分鋼管未歸還，尚須計算租金，被告始再偽造如附表編號二號及三號所示
    之本票，以向岡建公司擔保被告將來會履行債務等情，已經證人戊○○於原審偵
    審中證明在卷，是被告既係為向岡建公司表明其確會履行債務，因短於思慮，不
    知其嚴重性，致犯本案罪行，且其係以其母吳廖阿鑾及前妻丙○○為共同發票人
    ，其所為亦尚未減免其本身於民事上之清償責任，對金融秩序危害非鉅，復參酌
    告訴人丙○○已於九十年十一月一日就上開查封之強制執行程序提出異議，有該
    聲明異議狀在卷可稽，告訴人對於所受之強制執行程序可依法予以救濟，其所受
    之損害亦非甚鉅，以及被告犯罪後之態度等情，倘處以法定本刑之最低度刑即有
    期徒刑三年，猶嫌過重，在客觀上足以令人感覺過苛而予以同情，是本件情輕法
    重，被告犯罪情狀尚非無可憫恕，爰依刑法第五十九條規定減輕其刑。被告上述
    犯行同時具有加重及減輕之事由，爰依法先加後減。原審對於被告予以論罪科刑
    ，固非無見，惟查原審於理由欄內論以想像競合犯，而於據上論斷欄漏未引用刑
    法第五十五條，即有未合，被告上訴意旨以伊係受戊○○之命而填寫共同發票人
    ，否認犯罪，指摘原判決不當，雖無足取，然查原判決既有上述可議之處，即屬
    無可維持，仍應由本院將原判決予以撤銷改判，爰審酌被告犯罪之動機、目的、
    手段、所生危害尚非重大，以及犯罪後之態度等一切情狀，量處如主文第二項所
    示之刑。又按票據之偽造或票據上簽名之偽造，不影響於真正簽名之效力，票據
    法第十五條定有明文。本件如表編號一號至三號所示之本票各一紙，僅「吳廖阿
    鑾」、「丙○○」為共同發票人部分係屬偽造，被告之簽名既為真正，其為發票
    人部分仍屬有效之票據，不在應依法沒收之列，故僅能就被告所偽造「吳廖阿鑾
    」及「丙○○」為共同發票人部分，依刑法第二百零五條之規定沒收之。
三、據上論斷，應依刑事訴訟法第三百六十九條第一項前段、第三百六十四條、第二
    百九十九條第一項前段，刑法第二百零一條第一項、第五十六條、第五十五條、
    第五十九條、第二百零五條，罰金罰鍰提高標準條例第一條前段，判決如主文。
本案經檢察官甲○○到庭執行職務。
中      華      民      國　    九十一   年    　十一     月    十九　  日
                                   　 臺灣高等法院臺中分院刑事第九庭
                                       　　 審判長法　官  陳　筱　珮
                                             　　 法　官  趙　春　碧
                                              　　法　官　吳　重　政
右正本證明與原本無異。
如不服本判決應於收受送達後十日內向本院提出上訴書狀，其未敘述上訴之理由者並
得於提起上訴後十日內向本院補提理由書（均須按他造當事人之人數附繕本）。
                                                  書記官　林  育　德
中      華      民      國　    九十一   年  　十一     月     二十   日
附錄：
刑法第二百零一條第一項：
意圖供行使之用，而偽造、變造公債票、公司股票或其他有價證券者，處三年以上十
年以下有期徒刑，得併科三千元以下罰金。
附表
┌──┬────┬────────┬────────┬─────────┐
│編號│發票人  │發票日（民國）  │到期日（民國）  │票面金額（新台幣）│
├──┼────┼────────┼────────┼─────────┤
│ １ │乙○○  │八十八年一月十  │未記載          │九十八萬元        │
│    │丙○○  │一日            │                │                  │
├──┼────┼────────┼────────┼─────────┤
│ ２ │乙○○  │八十九年三月三日│八十九年三月三日│五十萬元          │
│    │丙○○  │                │                │                  │
│    │吳廖阿鑾│                │                │                  │
├──┼────┼────────┼────────┼─────────┤
│ ３ │乙○○  │九十年一月二十　│未記載          │四十萬元  │
│    │吳廖阿鑾│九日            │                │                  │
└──┴────┴────────┴────────┴─────────┘
                                                                        Ｉ
